【裁判字號】    95,易,371
【裁判日期】    950517
【裁判案由】    業務侵占
【裁判全文】
臺灣臺北地方法院刑事判決               95年度易字第371號
公  訴  人  臺灣臺北地方法院檢察署檢察官
被      告  甲○○
上列被告因業務侵占案件，經檢察官提起公訴（九十四年度偵字
第一九六七三號），本院判決如下：
    主  文
甲○○連續意圖為自己不法之所有，而侵占對於業務上所持有之
物，處有期徒刑壹年。
    事  實
一、甲○○前於民國九十年六月十三日起至九十四年九月八日止
    期間任職尚發運通有限公司（下稱尚發公司）之會計人員，
    負責公司之進出帳登記、現金管理及出納業務，因尚發公司
    為使用電子計算機處理會計資料之商業，是甲○○於製作相
    關收入、支出傳票後，並須使用電子計算機將其原所製作之
    傳票內容輸入電腦帳簿明細分類帳中，為使用電子計算機處
    理會計資料商業之經辦會計事務從事業務人員。嗣甲○○因
    買車而經濟陷入困窘，周轉不良，又因公司電腦並未連線，
    且於財務稽核人員彭琇惠向其索取傳票以核對電腦帳簿時藉
    詞傳票未帶而躲避稽核，甲○○乃基於為自己不法所有及將
    不實資料輸入電腦之概括犯意，自九十二年間某日起至九十
    四年四月間某日止，連續多次於附表所示時間，在位於臺北
    市○○區○○路五二號一樓之尚發公司內，利用管理如附表
    所示之公司現金的機會，以於電腦帳簿明細分類帳上故意將
    收入款項遺漏不為登錄及挪用他筆款項沖帳而輸入不實資料
    之方式維持帳面平衡，再將其所保管如附表所示之公司現金
    共計新臺幣（下同）一百十七萬零九百五十四元，予以侵占
    入己，並使財務報表發生不實之結果。嗣尚發公司查覺應收
    帳款及薪水發放情形異常，經向客戶求證並進行核帳後，始
    悉上情。
二、案經尚發公司訴請臺北市政府警察局中山分局報告臺灣臺北
    地方法院檢察署檢察官偵查起訴。
    理  由
一、訊據被告甲○○對於其前為尚發公司會計，負責公司之進出
    帳登記、現金管理及出納業務，並使用電子計算機處理會計
    業務，且須將其原製作之傳票內容輸入電腦帳簿中，為從事
    業務之人，因一時周轉不佳，而利用保管公司現金之機會，
    以於電腦帳簿明細分類帳上故意將收入款項遺漏不為登錄及
    挪用他筆款項沖帳而輸入不實資料之方式維持帳面平衡，再
    將如附表所示現金侵占入己等情，均坦承不諱，核與證人即
    告訴人尚發公司稽核人員彭琇惠於偵查中之證詞均相符合，
    證人即尚發公司負責人乙○○並證述：其為尚發公司與一路
    發國際事業股份有限公司負責人，公司係使用電子計算機登
    錄標準之會計帳冊，帳簿列印出來後即為偵查中所提出之一
    路發公司明細分類帳，因為電腦沒有連線，所以收入多少現
    金只看電腦帳及存摺，並沒有核對傳票，案發後為了對帳，
    已經將客戶已經付款的帳目在電腦上調整，所以當時被告所
    輸入不實資料之電腦帳簿已經不存在，現存帳簿內容均係正
    確的等語（見偵查卷第四一頁、本院九十五年五月三日審判
    筆錄第三、四頁），並有人事資料表、尚發運通有限公司內
    勤勞動契約、一路發公司明細分類帳、侵占公款金額一覽表
    、切結書、同意書、本票六紙、存摺勞工保險局保險費暨滯
    納金繳款單、中央健康保險局滯納金繳款單在卷可稽（見偵
    查卷第十六至十九、四三至五四頁），可佐被告前開出於任
    意性之自白與事實相符，得採為認定事實之證據。又依公司
    法第一百十條第一項、第二百二十八條規定，公司應於每屆
    會計年度終了時，備齊財務報表等表冊，因此，被告為侵占
    業務上所持有之款項而故意遺漏已收入款項而不為登錄，自
    足使財務報表發生不實之結果。是本件事證明確，被告犯行
    已堪認定，應依法論科。
二、按告訴人係以電腦處理帳簿資料之公司，屬於使用電子計算
    機處理會計資料之商業，被告擔任告訴人尚發公司會計人員
    ，為使用電子計算機處理會計資料商業之經辦會計事務從事
    業務人員。是核被告所為係犯刑法第三百三十六條第二項業
    務侵占罪、商業會計法第七十二條第一款故意輸入不實資料
    罪、第七十二條第三款故意遺漏會計事項不為登錄，致使財
    務報表發生不實之結果罪。公訴人雖以被告故意遺漏或登載
    不實內容於帳冊上應另涉商業會計法第七十一條罪嫌（見本
    院九十五年五月三日審判筆錄第一頁），惟尚發公司係以電
    腦處理帳簿資料之公司，屬於使用電子計算機處理會計資料
    之商業，被告擔任告訴人尚發公司會計人員，自當為使用電
    子計算機處理會計資料商業之經辦會計事務從事業務人員，
    公訴人所指，尚有未洽，惟其起訴事實相同，爰依法變更起
    訴法條，並告知被告罪名（見本院九十五年五月三日審判筆
    錄第三頁），附此說明。又被告先後多次侵占業務上持有款
    項、故意輸入不實資料、故意遺漏會計事項不為登錄，致使
    財務報表發生不實之結果犯行，時間緊接，觸犯構成要件相
    同之罪，各為連續犯，均應依刑法第五十六條規定以一罪論
    ，並加重其刑。又被告為侵占業務上持有之款項而故意輸入
    不實資料、故意遺漏會計事項不為登錄，致使財務報表發生
    不實之結果，其所犯上開三罪之間，有方法、目的之牽連關
    係，依刑法第五十五條規定，從較重之業務侵占罪處斷。爰
    審酌被告前未曾因犯罪經判決執行，有臺灣高等法院被告前
    案紀錄表可稽，素行尚可，惟所侵占之款項高達一百十七萬
    零九百五十四元，雖曾與告訴人達成和解，獲告訴人諒解，
    然僅履行償還告訴人所受損失二十九萬八千九百七十一元即
    避不見面，有上開侵占公款金額一覽表可稽，與其犯罪之動
    機、手段、目的等一切情狀，量處如主文所示之刑。
據上論斷，應依刑事訴訟法第二百九十九條第一項前段、第三百
條，商業會計法第七十二條第一款、第三款，刑法第十一條前段
、第五十六條、第三百三十六條第二項、第五十五條，罰金罰鍰
提高標準條例第一條前段，判決如主文。
本案經檢察官張書華到庭執行職務
中    華    民    國    95    年    5     月    17    日
                  刑事第四庭    審判長法  官  劉慧芬
                                      法  官  林麗真
                                      法  官  黎惠萍
上正本證明與原本無異。
如不服本判決，應於判決送達後10日內向本院提出上訴狀（應抄
附繕本）。告訴人或被害人如對於本判決不服者，應具備理由請
求檢察官上訴，其上訴期間之計算係以檢察官收受判決正本之日
期為準。
                                      書記官  楊麗娟
中    華    民    國    95    年    5     月    17    日
附錄本案論罪科刑法條全文
商業會計法第七十二條第一款、第三款，刑法第三百三十六條第
二項
商業會計法第七十二條
使用電子計算機處理會計資料之商業，其前條所列人員或處理該
電子計算機有關人員有左列情事之一者，處五年以下有期徒刑、
拘役或科或併科新臺幣十五萬元以下罰金：
一  故意登錄或輸入不實資料者。
二  故意毀損、滅失、塗改貯存體之會計資料，致使財務報表發
    生不實之結果者。
三  故意遺漏會計事項不為登錄，致使財務報表發生不實之結果
    者。
四  其他利用不正當方法，致使會計事項或財務報表發生不實之
    結果者。
中華民國刑法第三百三十六條
(公務公益侵占罪、業務侵占罪)
對於公務上或因公益所持有之物，犯前條第一項之罪者，處一年
以上七年以下有期徒刑，得併科五千元以下罰金。
對於業務上所持有之物，犯前條第一項之罪者，處六月以上五年
以下有期徒刑，得併科三千元以下罰金。
前二項之未遂犯罰之。
附表：
┌──┬───────┬───────┬───────┐
│編號│犯  罪  時  間│侵占金額（元）│侵占款項細目  │
├──┼───────┼───────┼───────┤
│一  │九十二年間某日│七十二萬九千六│              │
│    │期至九十四年三│百二十二      │              │
│    │月間某日止    │              │              │
├──┼───────┼───────┼───────┤
│二  │（同上）      │三萬三千      │客戶代收款    │
├──┼───────┼───────┼───────┤
│三  │九十三年十月間│一萬二千一百九│九十三年度應繳│
│    │              │十三          │納之勞健保費  │
├──┼───────┼───────┼───────┤
│四  │九十四年四月間│三十九萬六千一│一路發公司倉租│
│    │              │百三十九      │              │
└──┴───────┴───────┴───────┘


司法院資訊處製作；財團法人民間司法改革基金會備份。
